臺灣高等法院刑事判決　　　　　　　　　　　　　九十一年度上訴字第一一四五號
　　上　訴　人　臺灣板橋地方法院檢察署檢察官
　　被　　　告　乙○○
　　指定辯護人　本院公設辯護人
右上訴人因被告強盜案件，不服臺灣板橋地方法院九十年度訴字第一七四七號，中華
民國九十年十二月六日第一審判決（起訴案號：臺灣板橋地方法院檢察署九十年度偵
字第一四三四四號及併辦案號：同署九十年度偵字第一九九八○號）提起上訴，本院
判決如左：
    主  文
原判決撤銷。
乙○○連續意圖為自己不法之所有，攜帶兇器，以強暴、脅迫至使不能抗拒，而取他
人之物，處有期徒刑柒年捌月，扣案之番刀乙支沒收之。
    事  實
一、乙○○於少年曾有竊盜非行。其因無錢繳納房租，竟意圖為自己不法之所有，基
    於強盜劫財之概括犯意，連續為下列犯行：
  (一)於民國（下同）九十年八月十八日凌晨三時三十分許，在臺北市松山火車站對面
    之地下道口，舉手攔下丙○○所駕駛車號Ｈ二─二三一號之營業小客車，上車後
    坐於右後座，並指示丙○○往臺北縣新莊市方向行進，途經臺北縣新莊市與板橋
    市交界之大漢橋，復指示丙○○右轉往位於新莊市之省立醫院前進，至省立醫院
    後，又指示丙○○左轉同市○○街，並表示擬至臺北市銀行領款，惟該街僅有臺
    北國際商業銀行而無臺北市銀行，乙○○遂要求丙○○○○○街六八號前之臺北
    國際商業銀行前停車（起訴書誤載為臺北銀行），迨丙○○停車，乙○○即持其
    所有客觀上足以危害人之生命、身體安全足供兇器使用而前於九十年某月，在臺
    北市西門町，以新台幣（下同）五百元之代價購得，供作欣賞用而非屬槍砲彈藥
    刀械管制條例列管之番刀乙支，自後架住丙○○之腰際，以此強暴方法致使丙○○不能抗拒後，嚇令丙○○將身上所有財物交出，丙○○即拿出一百元，乙○○
    即強行取走該一百元，並詢問丙○○身上尚有無其他財物，丙○○表示僅存一千
    五百元，其中一千元願交付乙○○，其餘五百元則充當當日加油之費用，乙○○
    見狀乃悉將一千五百元強行取走，並以手搜尋丙○○之頸部，見丙○○未佩帶項
    鍊始罷手，隨即將丙○○置於前座乘客座上之行動電話乙支取走，嗣又將手伸入
    丙○○褲子左側之口袋搜尋財物，丙○○恐置放於口袋內之三千二百元亦遭乙○○取走，即將車門打開逃出車外，逃離之過程丙○○之衣服並遭乙○○扯破，丙○○順手將車上之三節棍取出，並持之毆打隨其下車之乙○○一下，復欲撥落乙○○手上所持之番刀，然因乙○○身材壯碩致無法撥落番刀，此時丙○○即大聲
    喊叫：「搶人」，後改喊叫：「在這裡、在這裡」，乙○○恐遭警逮捕，即將丙○○所有之上開營業小客車駛離現場，並將之棄置在新莊市○○路與中正路口而
    逃逸無蹤。
  (二)於同月二十日上午六時十分許，佯裝乘客，在板橋市○○○路，搭乘丁○○所駕
    駛之營小客車Ｌ八─八一○號，於行駛至台北縣板橋市○○路○段一二七號前，
    即拿出預藏之前開番刀，抵住丁○○之腹部，令其交出身上財物，致使丁○○不
    能抗拒，而將身上行動電話乙具及新臺幣五百元交予乙○○，乙○○取得右揭財
    物得手後，隨即下車，搭乘另輛營業小客車往土城方向逃逸。
  (三)於同月二十七日二十二時三十分許，在板橋市○○路一號之板橋地政事務所前，
    攔下甲○○駕駛車號Ｇ二─一○二號之營業小客車，上車後坐於右後座，並指示
    甲○○往新莊市之方向行駛，至新莊市後又指示甲○○返回板橋市，至板橋市○○路時復指示甲○○駛至同市○○路，途經四川路二段十六巷巷口即愛買前，乙○○即表示欲下車，並伺甲○○停車後，先以左手勒住甲○○頸部，右手即持上
    開番刀架住甲○○頸部，以此強暴方法致使甲○○不能抗拒後，嚇令甲○○將皮
    包交出，甲○○即將皮包交付乙○○，惟皮包內無任何物品，乙○○即將皮包返
    還甲○○，復要求甲○○將身上所有款項交出，甲○○即將七千五百元（起訴書
    誤載為七千三百元）交付乙○○，乙○○於得手後即將甲○○上述營業小客車之
    鑰匙拔下，並要求甲○○不得下車後，搭乘另輛營業小客車逃逸。
  (四)又於同月二十九日凌晨三時四十分許，見戊○○駕駛車號ＢＷ─○九○號之營業
    小客車暫停在板橋市○○路與民權路口等候交通號誌轉換，即自行上車坐於右後
    座，指示戊○○往同市○○路前進，後又表示擬前往新莊市○○路「強棒保齡館
    」尋找友人收款，迨到達該處進入查看後，隨即外出向戊○○表示友人不在，另
    指示戊○○前往板橋市○○路，行經四川路二段一三○巷時，因該巷無路相通（
    即俗稱死巷），戊○○即將車迴轉，迴車過程中，乙○○即以左手架住戊○○頸
    部，右手則持前開番刀架住戊○○頸部，並以如不交出身上財物便予殺害等語恫
    嚇戊○○，而以此強暴、脅迫方法致使戊○○不能抗拒後，嚇令戊○○將身上款
    項交出，戊○○即自口袋拿出五百元予乙○○，乙○○又自行取走右前座之零錢
    二百二十五元，後乙○○搜尋戊○○身體均無財物，即要求戊○○將皮包拿出，
    戊○○即將皮包交付乙○○，乙○○見狀即將架於戊○○頸部之番刀拿下（起訴
    書誤載為乙○○於撥打行動電話之際始將番刀拿下），並詢問戊○○皮包內之信
    用卡號碼，戊○○未表明信用卡號碼為何，乙○○即將皮包連同信用卡返還戊○○，戊○○遂表示將車暫停該處恐遭人懷疑，經乙○○同意後，即將該車駛離，
    嗣於行經板橋市○○街、府中路口時，適有員警在該路口巡邏，戊○○即趁乙○○撥打戊○○所有之行動電話疏未注意之際，將車門打開大喊：「搶劫」，乙○○見狀立即下車逃逸，然仍在板橋市○○街一巷一號前為警查獲，並經警扣得其
    所有持以強盜所用之前開番刀乙支。
二、案經被害人丙○○、甲○○、戊○○訴由臺北縣警察局板橋分局移送臺灣板橋地
    方法院檢察署檢察官偵查起訴及移送本院併案審理。
    理  由
一、訊據被告乙○○對右揭事實欄一、(一)(三)(四)部分，於原審除否認以己有之番刀架住
    被害人丙○○之腰際，以左手勒住被害人甲○○、戊○○頸部，右手持上開番刀
    架住被害人甲○○、戊○○頸部，並向被害人戊○○嚇稱如不交出身上財物便予
    殺害等語之方法強取財物，被害人丙○○曾持三節棍反抗及強盜被害人甲○○七
    千五百元之財物等情外，餘皆坦承不諱，並辯稱：伊坐於計程車後座，僅將番刀
    拿於右手，被害人丙○○、甲○○、戊○○轉頭看見，伊即要求被害人丙○○、
    甲○○、戊○○自行將錢拿出，被害人丙○○、甲○○、戊○○即自動將錢拿出
    ，此外伊自被害人甲○○處僅得手四千餘元云云（上訴本院後則坦白承認）；而
    對右揭如事實欄一、(二)部分之犯行則矢口否認，辯稱伊沒有印象、不知道，並不
    認識被害人云云。經查：
  (一)右揭犯罪事實欄一、(一)(三)(四)部分，業據被告於警訊中自白：伊共犯案三次，三次
    均得手，第一次係於九十年八月十八日凌晨三時三十分許，在臺北市松山火車站
    搭乘Ｈ二─二三一號營業小客車，要求司機載往新莊市，途中持伊在臺北市西門
    町以五百元之代價購買之番刀乙支抵住司機之肚子要求司機將財物交付，但司機
    反抗並持三節棍打伊，事後伊因害怕即逃離現場，得款約一千六百元左右；第二
    次係於同月二十七日二十二時三十分許，在板橋市○○路搭乘計程車前往新莊市
    後又返回板橋市○○路停車，停車時伊持番刀架於司機脖子上並要求司機交出財
    物，隨後下車離去，得款五千餘元；第三次係於同月二十九日凌晨三時四十分許
    ，在板橋市○○路與民權路口搭乘戊○○駕駛車號ＢＷ─○九○號之營業小客車
    ，前往新莊市「強棒保齡館」後，又搭乘原車返回板橋市○○路，途中即以番刀
    抵住戊○○脖子，並要求戊○○交出身上財物，否則即殺他，當車行經板橋市○○路與南門街口時，戊○○即利用伊撥打電話之際，停車並衝出車外向路旁之員
    警求救，伊見狀即往南門街一巷內逃逸，但警方仍在南門街一巷內將伊逮捕，此
    次得款七百二十五元等語不諱（詳偵查卷宗第四頁至第五頁），並經被害人丙○○、甲○○、戊○○於警訊及原審法院調查中分別證述：(1)九十年八月十八日凌
    晨，伊駕駛車號Ｈ二─二三一號營業小客車在臺北市松山火車站對面見被告舉手
    攔車，伊即停車，被告上車即坐於右後座，伊問被告要至何處，被告說要至新莊
    市，伊問被告如何走，被告說慢慢想，叫伊先走，伊說走西門町過中興橋，再走
    新莊市○○路可否，被告說好，後快到大漢橋時，被告叫伊右轉大漢橋，到省立
    醫院又叫伊左轉福樂街，並說那邊有台北市銀行，結果沒有，但有台北國際商業
    銀行，被告叫伊停車說要領錢，伊即停車，被告未下車，反往前傾，拿刀子抵住
    伊肚子側邊，要求伊將身上所有之財物拿出，伊騙被告說只有一百元，被告即將
    一百元抽走，又問伊有沒有其他款項，伊即向被告說：「如果沒錢伊身上有一千
    五百元，一千元可以給你，另五百元給伊當油錢」，被告仍將一千五百元抽走，
    又用手摸伊脖子，伊說未帶項鍊，被告又問伊皮包、提款卡何在？伊說沒有，被
    告即將伊放在乘客座之行動電話拿走，後來被告又將手伸到伊左邊褲子裡，褲子
    裡有三千二百元，被告問伊那是什麼，伊騙被告說那是紙，伊想一千六百元已經
    被搶走，被告還要搶三千二百元，伊即將車門打開出去喊「搶人」，開車門時衣
    服就被被告拉破，伊下車時順便將車上之三節棍拿下，被告跟著就從後座出來，
    伊一邊喊「搶人」，一邊用三節棍要把被告手上之刀撥掉，並用三節棍打被告一
    下，但被告沒有反抗，因被告身材好，刀未被伊撥掉，伊即邊跑邊喊「搶人」，
    後改喊「在這裡、在這裡」，被告就到駕駛座將車子開走；(2)九十年八月二十七
    日晚上伊駕駛車號Ｇ二─一○二號營業小客車行經板橋市○○路地政事務所前，
    被告即攔車，上車後坐在右後方，說要至新莊市，到新莊市後，又說要返回板橋
    市，後行經板橋市○○路，被告又說要到四川路，到四川路愛買前，被告說要下
    車，伊即停車，被告竟用左手勒住伊脖子，右手則拿刀架在伊脖子上，並說皮包
    拿出來，伊即將皮包拿給被告，但皮包內無物品，被告即將皮包還伊，又說錢拿
    出來，伊又將七千五百元拿給被告，被告說要留二千元給伊，但沒有留，後被告
    將車鑰匙拿走，叫伊不要下車，即另外攔一部營業小客車離開；(3)九十年八月二
    十九日凌晨三點許，伊駕駛車號ＢＷ─○九○號營業小客車在板橋中山路、民權
    路等紅綠燈，被告即開車門上車，坐在右後座，本說要至中山路，後改說要至新
    莊市○○路輔仁大學保齡球館附近找朋友收錢，結果進去馬上出來說朋友不在，
    又繞回板橋市，被告說要至四川路朋友住處，開至四川路二段一三○巷亞東醫院
    那邊，進去後發現是死巷，被告即叫伊將車轉頭出來，車子還沒轉好，被告即用
    左手架住伊脖子，右手拿刀架在伊脖子上，叫伊將錢拿出來，伊即從左邊口袋隨
    便拿錢出來給被告，被告說怎麼只有五百元，就自己將伊放在右前座上之銅板二
    百二十五元拿走，後來被告摸伊身體，發現伊身上沒有錢，又叫伊將皮包拿出來
    ，伊將皮包拿給被告，被告即將刀子拿下，被告發現皮包裡有信用卡，就問伊信
    用卡號碼，伊表示說也沒用，因該信用卡係中油信用卡僅能加油，伊即向被告說
    車子停這邊，人家會懷疑報警，即將車子開出，開至板橋市○○街、府中路口，
    見路口有二位警察，當時被告正拿伊之行動電話撥打，並說怎麼打不通，伊即開
    車門出去喊「搶劫」，被告即開左邊車門跑出去，警察即追被告，後來有追到等
    語無訛（詳偵查卷宗第七頁至第十二頁、原審法院九十年十月二十五日訊問筆錄
    ）。
  (二)至告訴人戊○○於原審法院調查中固陳稱：被告以番刀架住伊頸部時，表示如不
    拿出皮包要對伊不客氣，非表示如不交出錢則要殺伊等語，惟此核與被告及告訴
    人戊○○於警訊中一致陳稱：被告並表示若不交出身上財物便要殺害之陳述有所
    歧異（詳偵查卷宗第四頁反面、第十一頁反面），自應以上開互核相符之陳述較
    為可信。另被告於警訊中固供稱：持番刀架住被害人甲○○脖子時，並說交出財
    物，不得報警，否則要殺他等語（詳偵查卷宗第五頁反面），惟其於原審調查中
    即否認上情，而觀諸被害人甲○○於原審調查中陳稱：被告未表示不可以報警，
    如報警以後遇到要殺伊，伊在警訊時亦未表示被告曾說不可以報警，如報警以後
    遇到要殺伊，因伊係湖南人，可能係因伊口齒不清，導致誤會等語（詳原審法院
    九十年十月二十五日訊問筆錄），則被告於持番刀強盜被害人甲○○財物時，應
    未表示不可以報警，如報警以後遇到要殺被害人甲○○等語，自屬無疑，職是，
    被告上開於警訊中不利於己之自白顯與事實不符而不足採信。而告訴人丙○○於
    警訊中雖亦指稱：伊打開車門，被告抓住伊衣領，伊即持車上之三節棍反抗，被
    告即持長刀砍殺伊云云（詳偵查卷宗第八頁），惟此核與其於原審調查中指稱：
    伊下車被告跟著下車，伊即以三節棍撥被告手持之刀械，並以三節棍打被告一下
    ，被告都沒反抗等語有所不符（詳原審法院九十年十月二十五日訊問筆錄），是
    其於警訊中之指述顯有瑕疵而不足資為被告不利之認定。再告訴人戊○○於原審
    調查中固另陳稱：皮包內之國民身分證亦同時遺失等語，惟其亦自承不知何以國
    民身分證遺失等語無訛（詳同日筆錄），況衡情，倘該國民身分證係被告連同七
    百二十五元一併強行取走，何以其不連同皮包及皮包內之信用卡一併強行取走反
    僅取走皮包內戊○○所有之國民身分證？從而，自不得以被告強盜被害人戊○○
    七百二十五元之款項，即遽認被害人戊○○之國民身分證亦係被告強取，均附此
    說明。
  (三)又被告雖否認有於事實欄一、(二)所示之時、地強盜被害人丁○○之財物，惟被害
    人於警訊時陳稱：「是的，經我觀看警方所提供乙○○之相片，確是他取我財物
    並恐嚇我之嫌犯」（見臺灣板橋地方法院檢察署九十年度偵字第一九九八○號卷
    第七頁）、於本院審理時亦當庭指認被告堅稱：「有，就是他．．．他坐我的車
    子大約有一小時多，我認的很清楚，不會有錯」等語（見本院卷第五十五頁），
    且就被告外表之特徵及其犯行均指述綦詳，若非親身經歷，應無法為如此具體之
    描述，況被害人與被告素無怨隙，當無甘冒觸犯刑事罪責，而故為誣陷之詞，且
    本件與其他三件犯案時間連接，手法相仿，犯罪地點亦在板橋市一帶，扣案番刀
    並經被害人丁○○當庭指認確為被告作案工具無訛，被害人丁○○其證詞應可採
    信。被告辯稱伊沒有印象云云，顯為畏罪卸責之詞，委不足採。此外復有非屬槍
    砲彈藥刀械管制條例列管之番刀乙支扣案及照片乙幀在卷可稽。綜上，本件事證
    明確，被告之犯行，洵堪認定，應依法論科。
二、按懲治匪條例業經總統於九十一年一月三十日公布廢止，刑法第三百二十八條、
    第三百三十條，並經同日公布修正，均於同年二月一日生效。又懲治盜匪條例雖
    經廢止，但因廢止該條例之同時，已修正刑法相關法條，立法目的旨在以修正後
    之刑法相關法條取代該條例部分相關法條，且因該條例廢止前，與新修正之刑法
    相關法條，均有刑罰規定，就此而言，自屬刑法第二條第一項所謂之行為後法律
    之變更，參酌最高法院二十五年上字第二六七號，二十八年上字第二三九七號、
    五十一年台上字第二一七九號判例意旨，自應就行為時有效之懲治盜匪條例與裁
    判時之修正後刑法之相關規定比較適用（最高法院九十一年度台上字第八三五號
    判決參照）。查修正後刑法第三百三十條第一項規定，犯強盜罪而有第三百二十
    一條第一項各款情形之一者，處七年以上有期徒刑。比較行為時有效之懲治盜匪
    條例與裁判時修正後刑法之規定，修正後刑法之規定較懲治盜匪條例為輕（懲治
    盜匪條例為處無期徒刑或七年以上有期徒刑），裁判時之法律顯有利於被告，依
    刑法第二條第一項前段之規定，自應適用修正後刑法第三百三十條第一項之規定
    。又按番刀為利刃在客觀上具有危險性，持以行劫，足以對人之身體、生命、安
    全構成威脅，自屬兇器無疑，均合先敘明。
三、核被告持可供兇器使用之番刀強取被害人丙○○、甲○○、戊○○及丁○○財物
    之行為，具有刑法第三百二十一條第一項第三款情形，係犯修正後刑法第三百三
    十條第一項之攜帶兇器強盜罪。其先後四次強盜犯行，時間緊接，犯罪構成要件
    相同，顯係基於概括犯意反覆為之，為連續犯，應依刑法第五十六條之規定論以
    一罪並加重其刑。公訴人認被告強盜財物之行為，係犯懲治盜匪條例第五條第一
    項第一款之盜匪罪，然本件應適用修正後刑法第三百三十條第一項之規定，已如
    前述，其起訴法條自應予變更。又移送本院併辦如事實欄一、(二)部分（台灣板橋
    地方法院檢察署九十年度偵字第一九九八○號）與已起訴部分有連續犯之裁判上
    一罪關係，為起訴效力所及，本院自得併予審理。
四、原審予以論罪科刑，固非無見，惟查：(一)本件不適用懲治盜匪條例之規定，而應
    適用修正後刑法之相關規定，已如前述，原審未及比較適用修正後刑法第三百三
    十條第一項之規定，容有未當。(二)又檢察官移送併辦如事實欄一、(二)之部分，原
    審未及併予審究，亦有未洽。檢察官上訴指摘原判決不當，為有理由，原判決既
    有可議而無可維持，自應予撤銷改判。爰審酌被告連續四次為上開犯行，持番刀
    強盜被害人丙○○、甲○○、戊○○、丁○○之財物，危害社會治安甚鉅，惟參
    之其年僅二十三歲，年輕識淺，對被害人丙○○、甲○○、戊○○、丁○○亦未
    有嚴重之侵害行為，兼衡其犯罪之動機、目的、品行、智識程度、犯罪後態度、
    坦承大部分之犯行及強盜所得之財物等一切情狀，量處如主文第二項所示之刑。
    又扣案之番刀乙支，係被告所有持以強盜取財所用之物，業據被告及被害人丙○○、甲○○、戊○○、丁○○一致供認無訛（詳原審法院九十年十月二十五日訊
    問筆錄及本院審判筆錄），應依刑法第三十八條第一項第二款之規定，宣告沒收
    之。
據上論斷，應依刑事訴訟法第三百六十九條第一項前段、第三百六十四條、第二百九
十九條第一項前段、第三百條，修正後刑法第三百三十條第一項、刑法第二條第一項
前段、第五十六條、第三十八條第一項第二款，判決如主文。
本案經檢察官田炳麟到庭執行職務。
中      華      民      國    九十一    年      七      月      五      日
                            臺灣高等法院刑事第十二庭
                                    審判長法  官  劉  景  星
                                          法  官  陳  博  志
                                          法  官  陳  志  洋
右正本證明與原本無異。
如不服本判決應於收受送達後十日內向本院提出上訴書狀，其未敘述上訴之理由者並
得於提起上訴後十日內向本院補提理由書（均須按他造當事人之人數附繕本）。
                                          書記官  蔡  佩  珊
中      華      民      國    九十一    年      七      月       八     日
附錄：本判決論罪科刑法條全文
刑法第三百三十條
犯強盜罪而有第三百二十一條第一項各款情形之一者，處七年以上有期徒刑。
前項之未遂犯罰之。
刑法第三百二十一條
犯竊盜罪而有左列情形之一者，處六月以上五年以下有期徒刑：
一  於夜間侵入住宅或有人居住之建築物、船艦，或隱匿其內而犯之者。
二  毀越門扇、牆垣或其他安全設備而犯之者。
三  攜帶兇器而犯之者。
四  結夥三人以上而犯之者。
五  乘火災、水災或其他災害之際而犯之者。
六  在車站或埠頭而犯之者。
前項之未遂罰之。
